ACORDAO-COMPLETO-2435437

ACÓRDÃO 12357/2020 ATA 39/2020 - PRIMEIRA CÂMARA

VISTOS, relatados e discutidos estes autos que tratam de tomada de contas especial instaurada pelo Fundo Nacional de Desenvolvimento da Educação (FNDE) , em razão da inexecução do objeto do Convênio 830387/2007, celebrado com a Prefeitura Municipal de Abatiá/PR, cujo objeto era a concessão de apoio financeiro para a construção de escola no âmbito do Programa Nacional de Reestruturação e Aparelhagem da Rede Escolar Pública de Educação Infantil - Proinfância.
	ACORDAM os Ministros do Tribunal de Contas da União, reunidos em sessão da Primeira Câmara, diante das razões expostas pelo Relator, em:
	9.1. desconsiderar a personalidade jurídica da sociedade empresária Fama Prestadora de Serviços SS Ltda.;
	9.2. com fulcro nos arts. 1º, inciso I; 16, inciso III, alíneas "b" e "c" 19 e 23, inciso III, todos da Lei 8.443/1992, julgar irregulares as contas dos Srs. Irton Oliveira Muzel, Clayton Cardoso de Siqueira  e Marcelo Garcia de Arruda, e da empresa Fama Prestadora de Serviços SS Ltda.; 
	9.3. condenar os responsáveis designados ao pagamento solidário das quantias a seguir especificadas, com a incidência dos devidos encargos legais, calculadas a partir das datas correspondentes até o efetivo recolhimento, na forma da legislação em vigor:
	9.3.1. Srs. Irton Oliveira Muzel, Clayton Cardoso de Siqueira  e Marcelo Garcia de Arruda, e da empresa Fama Prestadora de Serviços SS Ltda:
	DATA
	VALOR (R$) 

	26/11/2008
	90.158,36

	19/12/2008
	48.641,43

	04/02/2009
	9.275,74

	16/04/2009
	93.075,77

	26/06/2009
	26.547,17

	31/07/2009
	33.568,06

	03/09/2009
	11.251,53

	06/10/2009
	55.517,10

	Total
	368.035,16

	9.3.2. 	Srs. Irton Oliveira Muzel:
	DATA
	VALOR (R$) 

	19/6/2008
	329.278,46

	9.4. fixar o prazo de 15 (quinze) dias, a contar da data da notificação, para que os responsáveis comprovem, perante o Tribunal, o recolhimento das referidas quantias aos cofres do FNDE, atualizadas monetariamente e acrescidas dos juros de mora, nos termos do art. 23, inciso III, alínea "a", da Lei 8.443/1992 c/c o art. 214, inciso III, alínea "a", do Regimento Interno do TCU (RI/TCU) ;
	9.5. aplicar aos responsáveis as multas individuais especificadas a seguir, com fulcro no art. 57 da Lei 8.443/1992:
	9.5.1. Srs. Marcelo Garcia de Arruda e Clayton Cardoso de Siqueira e Fama Prestadora de Serviços S/S Ltda., no valor de R$ 90.000,00, individualmente; e
	9.5.2. Sr. Irton Oliveira Muzel, no total de R$ 350.000,00;
	9.6. fixar o prazo de 15 (quinze) dias, a contar da data da notificação, para que os responsáveis comprovem, perante o Tribunal, o recolhimento das referidas quantias aos cofres do Tesouro Nacional, atualizadas monetariamente desde a data do presente acórdão até a do efetivo recolhimento, se forem pagas após o vencimento, nos termos do art. 23, inciso III, alínea "a", da Lei 8.443/1992 c/c o art. 214, inciso III, alínea "a", do Regimento Interno do TCU (RI/TCU) ;
	9.7. autorizar a cobrança judicial das dívidas, caso não atendida a notificação, nos termos do art. 28, inciso II, da Lei 8.443/1992;
	9.8. autorizar, desde já, caso venha a ser solicitado, o parcelamento das dívidas em até 36 (trinta e seis) parcelas mensais, nos termos do art. 217 do RI/TCU, com a incidência sobre cada parcela dos devidos encargos legais até o efetivo pagamento, esclarecendo que a falta de pagamento de qualquer parcela importará no vencimento antecipado do saldo devedor (§ 2º do art. 217 do RI/TCU) ;
	9.9. dar ciência desta decisão aos responsáveis, à Prefeitura e à Câmara Municipal de Abatiá/PR, ao FNDE, ao Procurador-Chefe da Procuradoria da República do Paraná, neste caso, nos termos do art. 16, § 3º, da Lei 8.443/1992 c/c o art. 209, § 7º, do Regimento Interno do TCU, para adoção das medidas que entender cabíveis.

Tomada de contas especial instaurada pelo Fundo Nacional de Desenvolvimento da Educação (FNDE), em razão da inexecução do objeto do Convênio 830387/2007, celebrado com a Prefeitura Municipal de Abatiá/PR, cujo objeto era  a construção de escola, conforme estabelece o Programa Nacional de Reestruturação e Aparelhagem da Rede Escolar Pública de Educação Infantil  Proinfância. Análise da resposta da citação.

Primeira Câmara

Município de Abatiá/PR e Fundo Nacional de Desenvolvimento da Educação.

3. Responsáveis: Clayton Cardoso de Siqueira (XXX.485.089-XX); Clayton Cardoso de Siqueira - ME (04.584.446/0001-61); Fama Prestadora de Serviços SS Ltda. (08.738.309/0001-95); Irton Oliveira Muzel (XXX.563.249-XX); e Marcelo Garcia de Arruda (XXX.761.219-XX).

13.1. Ministros presentes: Walton Alencar Rodrigues (Presidente), Benjamin Zymler (Relator) e Bruno Dantas.
13.2. Ministro-Substituto convocado: Marcos Bemquerer Costa.
13.3. Ministros-Substitutos presentes: Augusto Sherman Cavalcanti e Weder de Oliveira.

BENJAMIN ZYMLER

Cuidam os autos de tomada de contas especial instaurada pelo Fundo Nacional de Desenvolvimento da Educação (FNDE) , em razão da inexecução do objeto do Convênio 830387/2007 (Siafi 600477) , celebrado com a Prefeitura Municipal de Abatiá/PR, cujo objeto era a concessão de apoio financeiro para o desenvolvimento de ações visando proporcionar à sociedade a melhoria da infraestrutura da rede física escolar, com a construção de escolas, conforme estabelece o Programa Nacional de Reestruturação e Aparelhagem da Rede Escolar Pública de Educação Infantil - Proinfância.
2.	Para a consecução da avença, foi previsto o aporte de R$ 707.070,71, sendo R$ 700.000,00 oriundos do concedente e o restante relativo à contrapartida municipal. Os recursos federais foram repassados em parcela única, cujo crédito na conta específica ocorreu em 19/6/2008. O ajuste teve vigência de 26/12/2007 a 8/10/2012.
3.	Na fase interna da tomada de contas especial, o FNDE apurou a ocorrência de liquidação e pagamento de serviços não executados e a execução parcial do objeto do convênio, com o não atingimento dos objetivos pactuados.
4.	Após a adoção das providências de praxe, a autarquia concluiu pela existência de prejuízo equivalente ao valor total transferido e atribuiu responsabilidade ao Sr. Irton Oliveira Muzel, ex-prefeito do município de Abatiá/PR (gestões 2005-2008 e 2009-2012) .
5.	Submetidos os autos ao descortino desta Corte de Contas, autorizei a realização das seguintes medidas processuais:
5.1.	Citação do Sr. Irton Oliveira Muzel, da empresa Fama Prestadora de Serviços S/S Ltda., do Sr. Marcelo Garcia de Arruda, sócio-administrador da referida sociedade, e do Sr. Clayton Cardoso de Siqueira, fiscal das obras, em decorrência da "liquidação e pagamento de serviços não executados no Convênio 830387/2007 (Siafi 600477) ";
5.1.1.	Valor do Débito:
	DATA
	VALOR (R$) 

	26/11/2008
	90.158,36

	19/12/2008
	48.641,43

	4/2/2009
	9.275,74

	16/4/2009
	93.075,77

	26/6/2009
	26.547,17

	31/7/2009
	33.568,06

	3/9/2009
	11.251,53

	6/10/2009
	55.517,10

	Total
	368.035,16

5.2.	Citação do Sr. Irton Oliveira Muzel, em razão da "execução parcial do objeto do Convênio 830387/2007 e não atingimento dos objetivos pactuados";
5.2.1.	Valor do Débito:
	DATA
	VALOR (R$) 

	19/6/2008
	329.278,46

5.3.	Oitiva das empresas Fama Prestadora de Serviços SS Ltda. e Clayton Cardoso de Siqueira tendo em vista a suposta fraude à Tomada de Preços 3/2008, materializada pela subcontratação integral do Contrato 45/2008 com a última sociedade, a qual pertencia a servidor da administração e responsável pelas medições do Contrato 45/2008, em violação aos arts. 9º e 78 da Lei 8.666/1993.
6.	Cumpridas as aludidas providências, somente o Sr. Irton Oliveira Muzel enviou resposta. A SecexTCE deu seguimento ao processo, na forma da instrução transcrita parcialmente a seguir com os ajustes de forma que entendi pertinentes: 
"ANÁLISE DOS PRESSUPOSTOS DE PROCEDIBILIDADE DA IN/TCU 71/2012
3.	Verifica-se que não houve o transcurso de mais de dez anos desde o fato gerador sem que tenha havido a notificação dos responsáveis pela autoridade administrativa federal competente (art. 6º, inciso II, c/c art. 19 da IN/TCU 71/2012, modificada pela IN/TCU 76/2016) , uma vez que as irregularidades ocorreram nos exercícios de 2008 e 2012, ao passo que as notificações pela autoridade administrativa competente se deram em 2014 e 2015. 
3.1	Verifica-se que o valor atualizado do débito apurado (sem juros) em 1/1/2017 é superior a R$ 100.000,00, na forma estabelecida conforme os arts. 6º, inciso I, e 19 da IN/TCU 71/2012, modificada pela IN/TCU 76/2016) .
3.2	A tomada de contas especial está, assim, devidamente constituída e em condição de ser instruída.
EXAME TÉCNICO
Síntese das alegações de defesa do Sr. Irton Oliveira Muzel
4.	Inicialmente, o ex-gestor esclarece que já havia apresentado suas alegações de defesa (peça 55) , mas que estas ainda não tinham sido objeto de exame. Por essa razão, diante da renovação da citação, anexou idênticos elementos aos presentes autos.
4.1	Relativamente às medições realizadas, argumenta que estas foram efetuadas pelo engenheiro civil fiscal do contrato, Sr. Clayton Cardoso de Siqueira, servidor municipal desde 2002, e que não detinha qualificação técnica na área para proceder à qualquer tipo de avaliação quanto à sua veracidade e exatidão, ou mesmo para duvidar do trabalho desenvolvido pelo referido servidor municipal.
4.2	Por essa razão, assevera inexistir dolo ou culpa na sua conduta, na condição de então prefeito do município.
4.3	Prosseguindo, afirma que o sistema eleitoral vigente não exige que os candidatos detenham conhecimentos específicos nas áreas de saúde, educação e engenharia, para as quais se vale de servidores públicos integrantes do quadro de pessoal da Administração, bem como de outros agentes eventualmente nomeados para ocuparem cargos específicos. 
4.4	A seguir, o defendente passa a discorrer sobre a natureza do cargo efetivo de Engenheiro Civil, listando seus requisitos, atribuições e responsabilidades, nos termos previstos em legislação do município. 
4.5	Alega que o Sr. Clayton Cardoso realizou as medições e atestou a execução dos serviços contratados, sendo, portanto, apenas sua a responsabilidade pelas irregularidades tratadas neste processo.
4.6	Continuando, argumenta que não há qualquer prova da existência de "ajuste" entre prefeito, engenheiro e empresa contratada com a intenção de produzir medições fictícias dos serviços executados.
4.7	Quanto aos pagamentos efetuados, alega que se trata de "conduta mecânica" atrelada aos setores contábil e financeiro, devendo ser realizados após a liquidação, a qual, por sua vez, fundamenta-se nas medições apresentadas pelo engenheiro fiscal do contrato, não cabendo ao prefeito qualquer questionamento a esse respeito. 
4.8	Finalizando sua defesa, reitera a tese de que não seria sua a responsabilidade pela conferência das medições realizadas pelo engenheiro, nem tampouco dos pagamentos correlatos efetuados.
Análise
4.9	O ex-gestor alega que não teria conhecimento técnico para questionar ou mesmo duvidar das medições efetuadas pelo engenheiro fiscal da obra. De fato, não se pode exigir que o gestor público detenha capacidade técnica em todas as áreas envolvidas na execução das diversas políticas públicas. Contudo, no presente caso, algumas considerações devem ser registradas.
4.10	Em primeiro lugar, cumpre ressaltar que o município de Abatiá/PR é uma pequena localidade que possui população de menos de oito mil habitantes. Tal informação é relevante na medida em que permite imaginar que a obra aqui tratada certamente apresentava grande importância para os habitantes locais, além do que, provavelmente, era uma das poucas edificações públicas em execução à época. Assim, poder-se-ia esperar que o gestor municipal exercesse supervisão criteriosa e até mesmo pessoal sobre o andamento da obra, não sendo, para tanto, exigível qualquer conhecimento mais profundo de engenharia.
4.11	Em segundo lugar, a execução do objeto foi palco do cometimento de diversas irregularidades, conforme instruções precedentes. Fala-se aqui de fraude em licitação, desvio, medições fictícias, pagamentos a maior etc. Difícil acreditar que, em um município de tão pequeno porte, o prefeito não tivesse conhecimento, ou pelo menos não suspeitasse de que a execução do objeto acordado não estava de acordo com os princípios mais basilares da Administração Pública. Nesse sentido, cita-se a subcontratação de empresa cujo proprietário é o próprio fiscal da obra, o engenheiro Clayton Cardoso, a qual leva seu nome. Obviamente, tal "coincidência" não poderia passar despercebida de um gestor público zeloso e ciente da necessidade de observância dos princípios da impessoalidade e da moralidade.
4.12	Prosseguindo, sobre a ocorrência de dolo na conduta do responsável, deve-se frisar que o Tribunal, em diversas oportunidades, já se pronunciou no sentido de que a ausência de dolo ou de locupletamento por parte do responsável não o exime do dever de recompor o dano a que deu causa por meio de atuação imprudente, negligente ou omissa. Essas circunstâncias, se presentes, conferem maior gravidade ao ato ilícito e devem ser avaliadas por ocasião da imposição de multa. Diversas decisões podem ser citadas nesse sentido, a exemplo dos Acórdão 1942/2012-TCU-Segunda Câmara (Relator Ministro Aroldo Cedraz) e 1148/2006-TCU-Plenário (Relator Ministro Augusto Nardes) .
4.13	No que se refere à inexistência de prova acerca da realização de "ajuste" entre os responsáveis arrolados, cumpre frisar que, para efeito de julgamento de contas e condenação em débito, basta que as condutas individuais apontadas, além de ilegais, tenham efetivamente concorrido para o cometimento das irregularidades e, como consequência, para a consumação do dano ao erário.
4.14	Relativamente aos pagamentos efetuados, mais uma vez, o ex-prefeito tenta se desvencilhar de sua responsabilidade, repassando-a aos setores contábil e financeiro administração municipal. Entretanto, cabe repisar comentário já lançado, no sentido de que, em um município de diminutas proporções, caberia ao gestor uma supervisão muito mais atenta, criteriosa e próxima dos fatos que se desenrolavam à sua frente.
4.15	Talvez, o argumento ventilado pudesse ser aceito em casos em que o administrador público se vê diante de uma multiplicidade de grandes obras de engenharia, elevado número de contratos em diversas áreas, além de inúmeros despesas pendentes de liquidação e posterior pagamento. Nessa hipótese, poder-se-ia considerar a real possibilidade de que fosse impossível a gestão e supervisão pessoal do alcaide, ou que, pelo menos, uma parte substancial fosse objeto de acompanhamento pessoal. Contudo, como já mencionado, o caso concreto não aponta nessa direção.
4.16	Desse modo, finalizado o exame da defesa apresentada, conclui-se que as alegações apresentadas não merecem prosperar, uma vez que não se mostraram suficientes para afastar as irregularidades cometidas e o dano ao erário apurado.
Da revelia dos demais responsáveis
Validade das notificações
5.	Preliminarmente, cumpre tecer breves considerações sobre a forma como são realizadas as comunicações processuais no TCU. A esse respeito, destacam-se o art. 179, do Regimento Interno do TCU (Resolução 155, de 4/12/2002) e o art. 4º, inciso III, § 1º, da Resolução TCU 170, de 30 de junho de 2004, in verbis:
Art. 179. A citação, a audiência ou a notificação, bem como a comunicação de diligência, farse-ão:
I - mediante ciência da parte, efetivada por servidor designado, por meio eletrônico, fac-símile, telegrama ou qualquer outra forma, desde que fique confirmada inequivocamente a entrega da comunicação ao destinatário;
II - mediante carta registrada, com aviso de recebimento que comprove a entrega no endereço do destinatário;
III - por edital publicado no Diário Oficial da União, quando o seu destinatário não for localizado
 (...) 
Art. 3º As comunicações serão dirigidas ao responsável, ou ao interessado, ou ao dirigente de órgão ou entidade, ou ao representante legal ou ao procurador constituído nos autos, com poderes expressos no mandato para esse fim, por meio de:
I - correio eletrônico, fac-símile ou telegrama;
II - servidor designado;
III - carta registrada, com aviso de recebimento;
IV - edital publicado no Diário Oficial da União, quando o seu destinatário não for localizado, nas hipóteses em que seja necessário o exercício de defesa.
Art. 4º. Consideram-se entregues as comunicações:
I - efetivadas conforme disposto nos incisos I e II do artigo anterior, mediante confirmação da ciência do destinatário;
II - realizadas na forma prevista no inciso III do artigo anterior, com o retorno do aviso de recebimento, entregue comprovadamente no endereço do destinatário;
III - na data de publicação do edital no Diário Oficial da União, quando realizadas na forma prevista no inciso IV do artigo anterior.
§ 1º O endereço do destinatário deverá ser previamente confirmado mediante consulta aos sistemas disponíveis ao Tribunal ou a outros meios de informação, a qual deverá ser juntada ao respectivo processo.
 (...) 
5.1	Bem se vê, portanto, que a validade da citação via postal não depende de que o aviso de recebimento seja assinado pelo próprio destinatário da comunicação, o que dispensa, no caso em tela, a entrega do AR em "mãos próprias". A exigência da norma é no sentido de o Tribunal verificar se a correspondência foi entregue no endereço correto, residindo aqui a necessidade de certeza inequívoca. 
5.2	Não é outra a orientação da jurisprudência do TCU, conforme se verifica dos julgados a seguir transcritos:
São válidas as comunicações processuais entregues, mediante carta registrada, no endereço correto do responsável, não havendo necessidade de que o recebimento seja feito por ele próprio (Acórdão 3648/2013-TCU-Segunda Câmara, Relator Ministro JOSÉ JORGE) ;
É prescindível a entrega pessoal das comunicações pelo TCU, razão pela qual não há necessidade de que o aviso de recebimento seja assinado pelo próprio destinatário. Entregandose a correspondência no endereço correto do destinatário, presume-se o recebimento da citação. (Acórdão 1019/2008-TCU-Plenário, Relator Ministro BENJAMIN ZYMLER) ;
As comunicações do TCU, inclusive as citações, deverão ser realizadas mediante Aviso de Recebimento - AR, via Empresa Brasileira de Correios e Telégrafos, bastando para sua validade que se demonstre que a correspondência foi entregue no endereço correto. (Acórdão 1526/2007-TCU-Plenário, Relator Ministro AROLDO CEDRAZ) .
5.3	A validade do critério de comunicação processual do TCU foi referendada pelo Supremo Tribunal Federal, nos termos do julgamento do MS-AgR 25.816/DF, por meio do qual se afirmou a desnecessidade da ciência pessoal do interessado, entendendo-se suficiente a comprovação da entrega do "AR" no endereço do destinatário:
Ementa: agravo regimental. Mandado de segurança. Desnecessidade de intimação pessoal das decisões do tribunal de contas da união. art. 179 do regimento interno do TCU. Intimação do ato impugnado por carta registrada, iniciado o prazo do art. 18 da lei nº 1.533/51 da data constante do aviso de recebimento. Decadência reconhecida. Agravo improvido.
O envio de carta registrada com aviso de recebimento está expressamente enumerado entre os meios de comunicação de que dispõe o Tribunal de Contas da União para proceder às suas intimações.
O inciso II do art. 179 do Regimento Interno do TCU é claro ao exigir apenas a comprovação da entrega no endereço do destinatário, bastando o aviso de recebimento simples. 
Da revelia
5.4	No caso vertente, a citação dos responsáveis se deu por meio de ofícios remetidos a endereços constantes de diversos sistemas, conforme tabela presente nesta instrução. A entrega dos ofícios citatórios e de oitivas nesses endereços ficou comprovada conforme avisos de recebimento juntados. 
5.5	Nos processos do TCU, a revelia não leva à presunção de que seriam verdadeiras todas as imputações levantadas contra os responsáveis, diferentemente do que ocorre no processo civil, em que a revelia do réu opera a presunção da verdade dos fatos narrados pelo autor (Acórdão 1009/2018-TCU-Plenário, Relator: BRUNO DANTAS; 2369/2013 - TCU - Plenário, Relator: BENJAMIN ZYMLER e 2449/2013 - TCU - Plenário, Relator: BENJAMIN ZYMLER) . Dessa forma, a avaliação da responsabilidade do agente não pode prescindir da prova existente no processo ou para ele carreada. 
5.6	Ao não apresentarem sua defesa, os responsáveis deixaram de produzir prova da regular aplicação dos recursos sob sua responsabilidade, em afronta às normas que impõem a obrigação legal de , sempre que demandados pelos órgãos de controle, apresentarem os documentos que demonstrem a correta utilização das verbas públicas, a exemplo do contido no art. 93 do Decreto-Lei 200/1967: "Quem quer que utilize dinheiros públicos terá de justificar seu bom e regular emprego na conformidade das leis, regulamentos e normas emanadas das autoridades administrativas competentes." 
5.7	Mesmo as alegações de defesa não sendo apresentadas, considerando o princípio da verdade real que rege esta Corte, procurou-se buscar, em manifestações anteriores dos responsáveis, inclusive na fase interna desta Tomada de Contas Especial, se havia algum argumento que pudesse ser aproveitado a seu favor. Entretanto, nenhum elemento se mostrou suficiente para afastar as irregularidades apontadas.
5.8	Em se tratando de processo em que as partes interessadas não se manifestaram acerca das irregularidades imputadas, não há elementos para que se possa efetivamente aferir e reconhecer a ocorrência de boa-fé na conduta dos responsáveis, podendo este Tribunal, desde logo, proferir o julgamento de mérito pela irregularidade das contas, conforme os termos dos §§ 2º e 6º do art. 202 do Regimento Interno do TCU. (Acórdão 2064/2011-TCU-Primeira Câmara (relator: Ubiratan Aguiar) , 6.182/2011-TCU-1ª Câmara (relator: Weber de Oliveira) , 4.072/2010-TCU-1ª Câmara (Relator: Valmir Campelo) , 1.189/2009-TCU-1ª Câmara (Relator: Marcos Bemquerer) , 731/2008-TCU-Plenário (Relator: Aroldo Cedraz) .
5.9	Dessa forma, os responsáveis arrolados, à exceção do ex-gestor municipal, devem ser considerados revéis, nos termos do art. 12, §3º, da Lei 8.443/1992, devendo suas contas serem julgadas irregulares, condenando-os, com exceção da empresa Clayton, ao pagamento do débito apurado.
Outros débitos imputados ao responsável
6. 	Informa-se que não foram encontrados débitos imputados aos responsáveis em outros processos em tramitação no Tribunal.
Ocorrência ou não da prescrição da pretensão punitiva do TCU
7. 	Vale ressaltar que a pretensão punitiva do TCU, conforme Acórdão 1441/2016-TCU-Plenário (Rel. Min. Relator Benjamin Zymler) , que uniformizou a jurisprudência acerca dessa questão, subordina-se ao prazo geral de prescrição indicado no art. 205 do Código Civil, que é de 10 anos, contado da data de ocorrência da irregularidade sancionada, nos termos do art. 189 do Código Civil, sendo este prazo interrompido pelo ato que ordenar a citação, a audiência ou a oitiva do responsável. No caso em exame, não ocorreu a prescrição, uma vez que as irregularidades foram perpetradas até o exercício de 2012, quando poderiam ser saneadas as irregularidades, executados os serviços restantes pela empresa contratada e concluído o objeto, e o ato que ordenou a citação se deu em 7/4/2020 (peça 60) .
Exame da Boa-fé
8.	Não constam destes autos elementos suficientes para se reconhecer a ocorrência de boa-fé na conduta dos responsáveis, podendo este Tribunal, desde logo, proferir o julgamento de mérito pela irregularidade das contas, imputação de débito aos que foram alvo de citação e de sanção a todos eles, conforme os termos dos §§ 2º e 6º do art. 202 do Regimento Interno do TCU. (Acórdão 2064/2011-TCU-Primeira Câmara (relator: Ubiratan Aguiar) , 6.182/2011-TCU-1ª Câmara (relator: Weber de Oliveira) , 4.072/2010-TCU-1ª Câmara (Relator: Valmir Campelo) , 1.189/2009-TCU-1ª Câmara (Relator: Marcos Bemquerer) , 731/2008-TCU-Plenário (Relator: Aroldo Cedraz) .
CONCLUSÃO
9.	Finalizado o exame das alegações de defesa juntadas pelo Sr. Irton Oliveira Muzel, verificou-se que estas não se mostraram aptas a afastar as irregularidades apontadas, nem tampouco o dano ao erário apurado, devendo, portanto, suas contas serem julgadas irregulares, com condenação ao pagamento do débito.
9.1	Quanto aos demais responsáveis, observa-se que não houve qualquer manifestação, configurando-se o instituto da revelia, nos termos do art. 12, §3º, da Lei 8.443/1992, devendo suas contas serem julgadas irregulares, condenando-os, a exceção da empresa Clayton, ao pagamento solidário do débito apurado e aplicação de sanção a todos eles.  
PROPOSTA DE ENCAMINHAMENTO
10.		Diante do exposto, submetem-se os autos à consideração superior, propondo:	
considerar revéis os responsáveis Fama Prestadora de Serviços SS Ltda. (CNPJ 08.738.309/0001-95) , Clayton Cardoso de Siqueira (CPF XXX.485.089-XX) , Clayton Cardoso de Siqueira (CNPJ 04.584.446/0001-61) e Marcelo Garcia de Arruda (CPF XXX.761.219-XX) , para todos os efeitos, dando-se prosseguimento ao processo, com fulcro no art. 12, § 3º, da Lei 8.443/1992; 
julgar irregulares, nos termos dos arts. 1º, inciso I, 16, inciso III, alíneas b e c, da Lei 8.443/1992, c/c os arts. 19 e 23, inciso III, da mesma Lei, as contas dos responsáveis Irton Oliveira Muzel (CPF XXX.563.249-XX) , Fama Prestadora de Serviços SS Ltda. (CNPJ 08.738.309/0001-95) , Clayton Cardoso de Siqueira (CPF XXX.485.089-XX) e Marcelo Garcia de Arruda (CPF XXX.761.219-XX) , condenando-os solidariamente ao pagamento das importâncias a seguir especificadas, atualizadas monetariamente e acrescidas dos juros de mora, calculados a partir das datas discriminadas até a data da efetiva quitação do débito, fixando-lhes o prazo de quinze dias, para que comprovem, perante o Tribunal, o recolhimento das referidas quantias aos cofres do FNDE, nos termos do art. 23, inciso III, alínea "a", da citada lei, c/c o art. 214, inciso III, alínea "a", do Regimento Interno do TCU.  
Débitos atribuídos aos responsáveis solidários Irton Oliveira Muzel (CPF XXX.563.249-XX) , Fama Prestadora de Serviços SS Ltda. (CNPJ 08.738.309/0001-95) , Clayton Cardoso de Siqueira (CPF XXX.485.089-XX) e Marcelo Garcia de Arruda (CPF XXX.761.219-XX) 
	DATA
	VALOR (R$) 

	26/11/2008
	90.158,36

	19/12/2008
	48.641,43

	04/02/2009
	9.275,74

	16/04/2009
	93.075,77

	26/06/2009
	26.547,17

	31/07/2009
	33.568,06

	03/09/2009
	11.251,53

	06/10/2009
	55.517,10

	Total
	368.035,16

Débitos atribuídos apenas ao responsável Irton Oliveira Muzel (CPF XXX.563.249-XX) . 
	DATA
	VALOR (R$) 

	19/6/2008
	329.278,46

julgar irregulares, nos termos dos arts. 1º, inciso I, 16, inciso III, alínea b, da Lei 8.443/1992, c/c o art. 23, inciso III, da mesma Lei, as contas da empresa Clayton Cardoso de Siqueira (CNPJ 04.584.446/0001-61) ;
aplicar individualmente aos responsáveis Irton Oliveira Muzel (CPF XXX.563.249-XX) , Fama Prestadora de Serviços SS Ltda. (CNPJ 08.738.309/0001-95) , Clayton Cardoso de Siqueira (CPF XXX.485.089-XX) e Marcelo Garcia de Arruda (CPF XXX.761.219-XX) a multa prevista no art. 57 da Lei 8.443/1992 c/c o art. 267 do Regimento Interno do TCU, fixando-lhes o prazo de quinze dias, a contar da notificação, para que comprovem, perante o Tribunal (art. 214, III, alínea "a", do Regimento Interno do TCU) , o recolhimento da dívida aos cofres do Tesouro Nacional, atualizada monetariamente desde a data do acórdão proferido por este Tribunal até a do efetivo recolhimento, se pagas após o vencimento, na forma da legislação em vigor;   
autorizar, desde logo, a cobrança judicial das dívidas, caso não atendidas as notificações, na forma do disposto no art. 28, inciso II, da Lei 8.443/1992;
autorizar também, desde logo, se requerido, com fundamento no art. 26 da Lei 8.443, de 1992, c/c o art. 217, §§ 1º e 2º do Regimento Interno do TCU, o parcelamento da dívida em até 36 parcelas, incidindo, sobre cada parcela, corrigida monetariamente, os correspondentes acréscimos legais, fixando-lhes o prazo de quinze dias, a contar do recebimento da notificação, para comprovarem, perante o Tribunal, o recolhimento da primeira parcela, e de trinta dias, a contar da parcela anterior, para comprovarem os recolhimentos das demais parcelas, devendo incidir, sobre cada valor mensal, atualizado monetariamente, os juros de mora devidos, no caso do débito, na forma prevista na legislação em vigor, alertando os responsáveis de que a falta de comprovação do recolhimento de qualquer parcela importará o vencimento antecipado do saldo devedor, nos termos do § 2º do art. 217 do Regimento Interno deste Tribunal; 
considerar grave a irregularidade cometida e declarar, com fundamento no art. 46, da lei 8.443/92, a inidoneidade das empresas Clayton Cardoso de Siqueira (CNPJ 04.584.446/0001-61) e Fama Prestadora de Serviços SS Ltda. (CNPJ 08.738.309/0001-95) , impedindo-as de contratar e participar, pelo período de cinco anos, de quaisquer procedimentos licitatórios no âmbito da Administração Pública Federal;
enviar cópia do Acórdão a ser prolatado à Procuradoria da República no Distrito Federal, nos termos do § 3º do art. 16 da Lei 8.443/1992, c/c o § 7º do art. 209 do Regimento Interno do TCU, para adoção das medidas cabíveis; 
enviar cópia do Acórdão que vier a ser proferido ao FNDE e aos responsáveis, para ciência;
informar à Procuradoria da República no Distrito Federal, ao FNDE e aos responsáveis que a presente deliberação, acompanhada do Relatório e do Voto que a fundamenta, está disponível para consulta no endereço www.tcu.gov.br/acordaos, além de esclarecer que, caso requerido, o TCU poderá fornecer sem custos as correspondentes cópias, de forma impressa; e
informar à Procuradoria da República no Distrito Federal que, nos termos do parágrafo único do art. 62 da Resolução TCU 259/2014, os procuradores e membros do Ministério Público credenciados nesta Corte podem acessar os presentes autos de forma eletrônica e automática, ressalvados apenas os casos de eventuais peças classificadas como sigilosas, as quais requerem solicitação formal."
7.	O corpo diretivo da unidade aquiesceu ao aludido encaminhamento.
8.	O Ministério Público junto ao TCU concordou com a SecexTCE, excetuando-se a medida sugerida no item 10-c. Em suas palavras:
" (...) a sociedade empresária Clayton Cardoso de Siqueira (CNPJ 04.584.446/0001-61) não deve ter contas julgadas irregulares, pois não foi citada, nem ouvida em audiência no processo, condição necessária para o julgamento pela irregularidade de suas contas. Conforme determinado pelo E. Relator nos itens 13-15 do Despacho que integra a peça 37, a citação foi dirigida apenas ao Sr. Clayton Cardoso de Siqueira (CPF XXX.485.089-XX) . Em relação à pessoa jurídica, o que houve, em atendimento aos itens 29-30 do mencionado Despacho, foi a sua oitiva prévia para fins de aplicação da sanção prevista no art. 46 da Lei 8.443/1992, sanção esta que, inclusive, foi proposta pela Unidade Técnica no item 10-g (peça 91, p. 14) , haja vista a não apresentação de defesa pela sociedade empresária."
	É o relatório.

não há

Procurador Marinus Eduardo De Vries Marsico.

TOMADA DE CONTAS ESPECIAL. CONVÊNIO. EXECUÇÃO PARCIAL DO OBJETO E PAGAMENTO DE DESPESAS NÃO EXECUTADAS. CITAÇÃO. REVELIA DA EMPRESA BENEFICIÁRIA E DOS AGENTES MUNICIPAIS. ALEGAÇÕES DE DEFESA DO EX-PREFEITO INSUFICIENTES PARA ELIDIR A OCORRÊNCIA E SUA RESPONSABILIDADE. DESCONSIDERAÇÃO DA PERSONALIDADE JURÍDICA DA CONTRATADA. CONTAS IRREGULARES, COM IMPUTAÇÃO DE DÉBITO E APLICAÇÃO DE MULTA.

TOMADA DE CONTAS ESPECIAL (TCE)

Secretaria de Controle Externo de Tomada de Contas Especial (SecexTCE).

Cuidam os autos de tomada de contas especial instaurada pelo Fundo Nacional de Desenvolvimento da Educação (FNDE) , em razão da inexecução do objeto do Convênio 830387/2007 (Siafi 600477) , celebrado com a Prefeitura Municipal de Abatiá/PR, cujo objeto era a concessão de apoio financeiro para o desenvolvimento de ações visando proporcionar à sociedade a melhoria da infraestrutura da rede física escolar, com a construção de escolas, conforme estabelece o Programa Nacional de Reestruturação e Aparelhagem da Rede Escolar Pública de Educação Infantil - Proinfância.
2.	Para a consecução da avença, foi previsto o aporte de R$ 707.070,71, sendo R$ 700.000,00 oriundos do concedente e o restante relativo à contrapartida municipal. Os recursos federais foram repassados em parcela única, cujo crédito na conta específica ocorreu em 19/6/2008. O ajuste teve vigência de 26/12/2007 a 8/10/2012.
3.	Na fase interna da tomada de contas especial, o FNDE apurou a ocorrência de liquidação e pagamento de serviços não executados e a execução parcial do objeto do convênio, com o não atingimento dos objetivos pactuados.
4.	Após a adoção das providências de praxe, a autarquia concluiu pela existência de prejuízo equivalente ao valor total transferido e atribuiu responsabilidade ao Sr. Irton Oliveira Muzel, ex-prefeito do município de Abatiá/PR (gestões 2005-2008 e 2009-2012) .
5.	Submetidos os autos ao descortino desta Corte de Contas, autorizei a realização das seguintes medidas processuais:
5.1.	Citação do Sr. Irton Oliveira Muzel, da empresa Fama Prestadora de Serviços S/S Ltda., do Sr. Marcelo Garcia de Arruda, sócio-administrador da referida sociedade, e do Sr. Clayton Cardoso de Siqueira, fiscal das obras, em decorrência da "liquidação e pagamento de serviços não executados no Convênio 830387/2007 (Siafi 600477) ";
5.1.1.	Valor do Débito:
	DATA
	VALOR (R$) 

	26/11/2008
	90.158,36

	19/12/2008
	48.641,43

	4/2/2009
	9.275,74

	16/4/2009
	93.075,77

	26/6/2009
	26.547,17

	31/7/2009
	33.568,06

	3/9/2009
	11.251,53

	6/10/2009
	55.517,10

	Total
	368.035,16

5.2.	Citação do Sr. Irton Oliveira Muzel, em razão da "execução parcial do objeto do Convênio 830387/2007 e não atingimento dos objetivos pactuados";
5.2.1.	Valor do Débito:
	DATA
	VALOR (R$) 

	19/6/2008
	329.278,46

5.3.	Oitiva das empresas Fama Prestadora de Serviços SS Ltda. e Clayton Cardoso de Siqueira tendo em vista a suposta fraude à Tomada de Preços 3/2008, materializada pela subcontratação integral do Contrato 45/2008 com a última sociedade, a qual pertencia a servidor da administração e responsável pelas medições do Contrato 45/2008, em violação aos arts. 9º e 78 da Lei 8.666/1993.
6.	Cumpridas as aludidas providências, somente o Sr. Irton Oliveira Muzel enviou resposta.
7.	O gestor municipal alegou, em apertada síntese, que:
a)	as medições foram efetuadas pelo engenheiro civil fiscal do contrato, Sr. Clayton Cardoso de Siqueira, servidor municipal desde 2002, sendo, portanto, apenas sua a responsabilidade pelas irregularidades tratadas neste processo.
b)	não detinha qualificação técnica na área para proceder a qualquer tipo de avaliação quanto à sua veracidade e exatidão, ou mesmo para duvidar do trabalho desenvolvido pelo referido servidor municipal; por essa razão, inexiste dolo nem culpa na sua conduta; 
c)	o sistema eleitoral vigente não exige que os candidatos detenham conhecimentos específicos nas áreas de saúde, educação e engenharia; para o exercício dessas funções, o prefeito se vale de servidores públicos integrantes do quadro de pessoal da administração, bem como de outros agentes eventualmente nomeados para ocuparem cargos específicos;
d)	não há qualquer prova da existência de "ajuste" entre prefeito, engenheiro e empresa contratada com a intenção de produzir medições fictícias dos serviços executados; e
e)	quanto aos pagamentos efetuados, alega que se trata de "conduta mecânica" atrelada aos setores contábil e financeiro, devendo ser realizados após a liquidação, a qual, por sua vez, fundamenta-se nas medições apresentadas pelo engenheiro fiscal do contrato, não cabendo ao prefeito qualquer questionamento a esse respeito.
8.	A SecexTCE analisou as alegações apresentadas e concluiu que elas não se mostraram aptas a afastar as irregularidades apontadas, tampouco o dano ao erário apurado. Por esse motivo, propôs: 
a)	julgar irregulares as contas dos Srs. Irton Oliveira Muzel, Clayton Cardoso de Siqueira e Marcelo Garcia de Arruda e da empresa Fama Prestadora de Serviços SS Ltda., condenando-os solidariamente ao pagamento das importâncias designadas e imputando-lhes multas individuais fundadas no art. 57 da Lei 8.443/1992; e
b)	declarar a inidoneidade das empresas Clayton Cardoso de Siqueira e Fama Prestadora de Serviços SS Ltda., impedindo-as de contratar e participar, pelo período de cinco anos, de quaisquer procedimentos licitatórios no âmbito da administração pública federal.
9.	O Ministério Público junto ao TCU aquiesceu ao referido encaminhamento, com exceção do julgamento das contas da sociedade empresária Clayton Cardoso de Siqueira.
10.	Feito esse necessário resumo, passo a decidir.
11.	Manifesto-me de acordo, em essência, com a análise realizada pela unidade técnica e incorporo os fundamentos adotados como razão de decidir, ressalvadas as considerações expostas a seguir.
12.	Conforme visto, a Funasa apurou a ocorrência de duas irregularidades na execução do Convênio 830387/2007:
a)	liquidação e pagamento de serviços não executados; 
b)	execução parcial do objeto do convênio e não atingimento dos objetivos pactuados;
13.	Com relação à primeira, consta do Parecer Técnico de Infraestrutura 8/2013- CGIMPIDIGAP/FNDE/MEC, que a empresa Fama Prestadora de Serviços SS Ltda. recebeu R$ 697.313,62 e somente teve atestada a execução física de 35,72%, após a última vistoria inserida no Sistema Integrado de Monitoramento Execução e Controle do Ministério da Educação (Simec) referente ao seu contrato. 
14.	Tomando por base o mesmo critério de apuração do percentual de execução física usado na vistoria do Ministério da Educação, que foi calculado sobre a rubrica denominada "custo total da obra sem implantação"  (peça 3, p. 230) , o valor efetivamente executado pela primeira empresa, em termos de custos, correspondeu a R$ 296.647,26 - 35,72% x R$ 830.479,45 ("custo total da obra sem implantação") .
15.	Acrescentando a este montante o percentual de BDI de 11%, incidente sobre o custo direto total, conforme o plano de trabalho do convênio, o preço total dos serviços cuja execução foi atestada pelo concedente equivale a R$ 329.278,46 (R$ 296.647,26 x 1,11) .
16.	Portanto, o débito associado à liquidação e pagamento irregulares de despesas do convênio corresponde a R$ 368.035,16, obtido pela diferença entre o montante pago à Fama Prestadora de Serviços SS Ltda. (R$ 697.313,62) e o valor reconhecido como executado pela Funasa (R$ 329.278,46) . 
17.	Para fins de apropriação do valor deste dano, entendi adequado aplicar o percentual de superfaturamento -  R$ 368.035,16 / R$ 697.313,62 = 51,8% -  sobre todos os pagamentos realizados à referida sociedade. Essa composição do débito constou do oficio de citação dos responsáveis.
 
	DATA
	VALOR (R$) 

	26/11/2008
	90.158,36

	19/12/2008
	48.641,43

	04/02/2009
	9.275,74

	16/04/2009
	93.075,77

	26/06/2009
	26.547,17

	31/07/2009
	33.568,06

	03/09/2009
	11.251,53

	06/10/2009
	55.517,10

	Total
	368.035,16

18.	Compulsando os elementos acostados aos autos, observo que não foram juntadas provas de que não houve a irregularidade descrita nos itens 13 a 17 supra. Conforme visto, o Sr. Irton Oliveira Muzel somente deduziu argumentos no sentido de que não seria responsável pela ocorrência, o que foi adequadamente rebatido pela SecexTCE, conforme exposto no relatório que antecede este voto.
19.	Com relação ao assunto, julgo oportuno transcrever o seguinte trecho da instrução da unidade técnica, a demonstrar a responsabilidade do defendente pelo dano em razão da deficiente supervisão gerencial da avença: 
" (....) o município de Abatiá/PR é uma pequena localidade que possui população de menos de oito mil habitantes. Tal informação é relevante na medida em que permite imaginar que a obra aqui tratada certamente apresentava grande importância para os habitantes locais, além do que, provavelmente, era uma das poucas edificações públicas em execução à época. Assim, poder-se-ia esperar que o gestor municipal exercesse supervisão criteriosa e até mesmo pessoal sobre o andamento da obra, não sendo, para tanto, exigível qualquer conhecimento mais profundo de engenharia."
20.	Em outra vertente, deve-se ilustrar também a amplitude e gravidade das falhas verificadas na condução da avença, o que sugere uma grave omissão do ex-prefeito no acompanhamento dos atos executórios do convênio. A propósito do tema, também recorro ao exame empreendido no âmbito da SecexTCE.
" (...) a execução do objeto foi palco do cometimento de diversas irregularidades, conforme instruções precedentes. Fala-se aqui de fraude em licitação, desvio, medições fictícias, pagamentos a maior etc. Difícil acreditar que, em um município de tão pequeno porte, o prefeito não tivesse conhecimento, ou pelo menos não suspeitasse de que a execução do objeto acordado não estava de acordo com os princípios mais basilares da Administração Pública. Nesse sentido, cita-se a subcontratação de empresa cujo proprietário é o próprio fiscal da obra, o engenheiro Clayton Cardoso, a qual leva seu nome. Obviamente, tal "coincidência" não poderia passar despercebida de um gestor público zeloso e ciente da necessidade de observância dos princípios da impessoalidade e da moralidade."
21.	Diante das irregularidades apuradas pela Funasa, as quais são sustentadas por robusto acervo probatório não infirmado pelas partes, julgo adequado atribuir responsabilidade pelo débito ao Sr. Irton Oliveira Muzel, por estar configurada a situação de culpa in vigilando.
22.	Na mesma toada, reputo pertinente atribuir a responsabilidade solidária pelo débito ao Sr. Clayton Cardoso de Siqueira, que, na condição de engenheiro-fiscal do Contrato 45/2008, procedeu a medições cuja regular execução não foi comprovada. 
23.	Devo destacar, ainda, que o referido agente foi o empresário individual que executou de fato o empreendimento mediante subcontratação irregular dos serviços, conforme apurado nos autos. Tal situação implica que houve fraude na execução do ajuste, em razão de o aludido responsável ter atuado, simultaneamente, como contratado de fato e representante do contratante na fiscalização da avença.
24.	Ademais, entendo adequada a responsabilização da sociedade empresária Fama Prestadora de Serviços SS Ltda., signatária do Contrato 45/2008, que formalmente recebeu os pagamentos cuja execução não foi comprovada, atuando de modo relevante na cadeia de irregularidades que deu causa ao prejuízo apurado ao erário.
25.	Por fim, julgo pertinente desconsiderar a personalidade jurídica da empresa Fama Prestadora de Serviços SS Ltda. para o fim de imputar responsabilidade pelo débito ao Sr. Marcelo Garcia de Arruda, sócio-administrador. 
26.	No caso, observo que o aludido agente atuou em desvio de finalidade e em abuso da personalidade jurídica, ao promover a subcontratação integral do Contrato 45/2008 à empresa individual Clayton Cardoso de Siqueira (CNPJ 04.584.446/0001-61) , cujo titular era engenheiro-fiscal do aludido ajuste e responsável pelas medições dos serviços cuja regular execução não foi comprovada, o que contribuiu para a ocorrência da irregularidade. Logo, presentes os requisitos do art. 50 do Código Civil.
27.	No que se refere à segunda irregularidade, execução parcial do objeto da avença no montante de R$ 329.278,46, observo que o Sr. Irton Oliveira Muzel não explicou os motivos pelos quais não deu seguimento regular à avença, não atingindo, portanto, a finalidade almejada pelo convênio. A propósito do assunto, aplicam-se as mesmas considerações declinadas pela SecexTCE nos itens 19 e 20 supra, a configurar a culpa grave do defendente no acompanhamento e na supervisão do ajuste. 
28.	Com isso, entendo adequada a responsabilização do Sr. Irton Oliveira Muzel pelo último débito, por também estar configurada neste caso a situação de culpa in vigilando.
29.	No que se refere à proposta de decretação de inidoneidade das empresas Clayton Cardoso de Siqueira e Fama Prestadora de Serviços SS Ltda., a qual havia sido sugerida, em juízo perfunctório, no despacho saneador do processo, evoluo minha posição inicial para concluir que não cabe a imputação dessa pena às referidas pessoas jurídicas, no presente caso concreto. 
30.	Isso porque as irregularidades ocorreram no curso da execução do contrato, o que não se amolda ao tipo da infração administrativa catalogada no art. 46 da Lei 8.443/1992, na linha da jurisprudência do TCU, exemplificada pelos Acórdão 1287/2007-TCU-Plenário e 2.031/2013-1ª Câmara. Segundo a tese extraída do primeiro julgado, deduzida no repositório da jurisprudência selecionada desta Casa, "a decretação de inidoneidade somente é possível quando existe comprovação de fraude à licitação, não sendo possível sua aplicação quando verificadas irregularidades relacionadas à execução dos contratos".
31.	Em função da ausência de elementos que demonstrem a boa-fé dos defendentes, compreendo que as presentes contas devem, desde logo, ser julgadas irregulares, nos termos do art. 202, § 6º, do Regimento Interno/TCU.
32. 	Com relação à aplicação de multa, observo que as irregularidades que deram ensejo aos pagamentos irregulares, a saber, a liquidação e pagamento de serviços não executados e a execução parcial do objeto do convênio e não atingimento dos objetivos pactuados, ocorreram entre 2008 e 2009, no primeiro caso, e em 8/10/2012, no segundo.
33.	Isso porque a primeira irregularidade se consubstanciou a cada pagamento e a inexecução do objeto somente se consumou com o término da vigência da avença. Sendo assim, considerando que o ato que autorizou a citação foi expedido em 27/6/2019, houve o transcurso do prazo prescricional para a imposição de multa em função dos seguintes débitos, levando em conta o parâmetro estabelecido pelo Acórdão 1441/2016-TCU-Plenário (10 anos) :
	DATA
	VALOR (R$) 

	26/11/2008
	90.158,36

	19/12/2008
	48.641,43

	04/02/2009
	9.275,74

	16/04/2009
	93.075,77

	26/06/2009
	26.547,17

34.	Quanto às demais parcelas do débito relativas à primeira irregularidade e à segunda ocorrência, é possível a aplicação da multa do art. 57, pela inocorrência da prescrição, considerando a jurisprudência atualmente em vigor nesta Casa.
35. 	Dito isso, cabe a verificação dos pressupostos estabelecidos na LINDB para a imputação de sanção. Quanto ao assunto, entendo que o pagamento de despesas não executadas e a execução parcial do objeto, conforme apurado nos presentes autos, se deram a partir de atos que foram praticados com grave inobservância do dever de cuidado, ou seja, com grave negligência, o que enseja a aplicação da pena invocada no item anterior.
36. 	Ademais, não vislumbro a presença de circunstâncias práticas que tenham limitado ou impedido a atuação dos Srs. Irton Oliveira Muzel e Clayton Cardoso de Siqueira, que, na condição de agentes públicos, tinham a possibilidade de conhecer a ilicitude de seus atos e evitarem o seu cometimento, caso tivessem seguido os deveres inerentes ao seu cargo e aplicado as normas jurídicas às quais estavam vinculados.
37.	A meu juízo, os fatos narrados implicam grave desleixo com a coisa pública e falsidade, pela produção de documentos de despesa incompatíveis com a realidade das obras. Trata-se, portanto, de infrações de notória gravidade e reprovabilidade.
38. 	Por fim não há circunstâncias agravantes nem informações sobre os antecedentes dos agentes, sendo possível afirmar, por outro lado, que não há condenação dos responsáveis em outros processos nesta Corte de Contas, o que milita como circunstância atenuante na dosimetria da sanção.
39.	Por fim, cabe diferenciar a participação e culpabilidade dos agentes arrolados em função da primeira irregularidade. No caso, entendo que as maiores penas devem ser imputadas à empresa Fama Prestadora de Serviços S/S Ltda., ao Sr. Marcelo Garcia de Arruda, sócio-administrador da referida sociedade, e ao Sr. Clayton Cardoso de Siqueira, fiscal do contrato e subcontratado para executar a obra, haja vista a condição de beneficiários e autores dos ilícitos em análise. Quanto ao Sr. Irton Oliveira Muzel, considerando que a sua participação se deu de forma indireta, pela deficiente supervisão da avença, julgo pertinente uma sanção em menor grau do que a dos demais responsáveis
40. 	Diante dessas premissas, fixo o valor da sanção pela primeira irregularidade em:
a)	R$ 90.000,00 para a empresa Fama Prestadora de Serviços S/S Ltda., o Sr. Marcelo Garcia de Arruda e o Sr. Clayton Cardoso de Siqueira, correspondente a aproximadamente 50% do débito não prescrito;
b)	R$ 36.000,00 para o Sr. Irton Oliveira Muzel, correspondente a cerca de 20% do débito não prescrito atualizado;
41.	No que se refere à segunda ocorrência, estabeleço o valor da multa em R$ 314.000,00, o que equivale a aproximadamente 50% do débito atualizado, a ser imputado ao ex-prefeito. Tal dosimetria se justifica pela significativa reprovabilidade da execução parcial de convênio, com o abandono e a perda dos recursos parcialmente investidos, principalmente se for considerado o objeto pretendido, uma escola pública.
42.	Logo, somando esta quantia com a designada na letra "b" do item anterior, a sanção individual do Sr. Irton Oliveira Muzel totaliza R$ 350.000,00.
43. 	Diante do exposto, voto por que seja adotada a deliberação que ora submeto a este Colegiado.
TCU, Sala das Sessões Ministro Luciano Brandão Alves de Souza, em 3 de novembro de 2020.
BENJAMIN ZYMLER 
Relator